臺灣臺北地方法院民事判決　　　　　　　99年度訴字第1619號
原　　　告　楊麗玉
　　　　　　鮑銘璞
共　　　同
訴訟代理人　丁榮聰律師
被　　　告　洪宗賢
訴訟代理人　王中平律師
複 代 理人　朱俊穎律師
上列當事人間拆屋還地等事件，本院於民國100年5月11日言詞辯
論終結，判決如下：
    主  文
原告之訴及假執行之聲請均駁回。
訴訟費用由原告負擔。
    事實及理由
甲、程序方面：
    按訴狀送達後，原告不得將原訴變更或追加他訴。但因情事
    變更而以他項聲明代最初之聲明者，不在此限。民事訴訟法
    第255條第1項第4款定有明文。查。原告起訴時原第1項聲明
    為「被告應將坐落於臺北市中山區○○○路133巷37號（下
    稱系爭建物）頂樓平台上方5樓、6樓之違章建築（面積以實
    際測量為準）拆除，占用之頂樓平台騰空返還原告及全體公
    同共有人；」。嗣經本院委請地政機關測量後，原告復於民
    國99年11月1日以民事準備(一)狀，將聲明更正為被告應將「
    被告應將坐落於臺北市中山區○○○路133巷37號頂樓平台
    上方5樓之違章建築（面積119.81平方公尺，如土地複丈成
    果圖所示）拆除，占用之頂樓平台騰空返還原告及全體公同
    共有人。」（見本院卷第100頁），原告所為係以經測量後
    之結果，將原先起訴之聲明予以特定，核與首揭規定相符，
    自應准許。
乙、實體方面：
一、原告起訴主張：緣門牌號碼臺北市○○○路133巷37號2樓及
    3樓之房屋分別係原告楊麗玉、鮑銘璞所有，4樓房屋為被告
    所有，1樓房屋為訴外人許哖所有。系爭建物頂樓平台係伊
    等四人共有。詎料，被告未經全體共有人同意，即於頂樓平
    台加蓋2層違章建築，除加重原合法建物之負荷外，並造成
    頂樓平台無法作為逃生之用，嚴重危害系爭房屋之結構安全
    及住戶之生命安全。系爭違建所在之頂樓平台係屬大樓結構
    上不可或缺之共同部分，不屬任一區分所有權人所獨有，應
    屬全體區分所有權人共有。被告既僅為共有人之一，竟未經
    其他共有人全體之同意而任意占有該頂樓平台，自屬無權占
    有，亦已侵害其他共有人之權利。而依民法第767條、第821
    條規定，被告既無權占用系爭房屋之頂樓平台，原告請求被
    告應將系爭違章建物拆除，並將占用之頂樓平台騰空返還原
    告及全體公同共有人。並聲明：(一)被告應將坐落於臺北市中
    山區○○○路133巷37號頂樓平台上方5樓之違章建築（面積
    119.81平方公尺，如土地複丈成果圖所示）拆除，占用之頂
    樓平台騰空返還原告及全體公同共有人；(二)願供擔保，請准
    宣告假執行。
二、被告則以：系爭建物起造人為許哖，而於楊麗玉登記為系爭
    建物3樓所有權人之前，系爭建物各層即各有單獨所有權，
    並申領有獨立門牌，由訴外人許俊智一家人共同居住其內，
    許俊智於57年7月10日即登記為系爭建物4樓之所有權人，嗣
    於68年間因結婚成家或其父親財產分配，其父乃將系爭建物
    4樓及5樓增建部分之權限分歸許俊智所有，並獲全體家族成
    員同意，系爭建物3樓平台於上至4樓處，自系爭建物建造完
    成時即設有一道木質門戶，並於70年間楊麗玉入住系爭建物
    3樓後，將之改裝為鐵門，鑰匙為許俊智所持有，如未經許
    俊智同意，系爭建物3樓及3樓以下住戶無法進入4樓及5樓增
    建部分。準此可知，系爭建物乃數人區分所有建築物，原始
    區分所有權人均為許俊智之家人，全體家族成員均同意由許
    俊智單獨占有使用系爭建物5樓增建部分，渠等雖未就此簽
    訂書面之分管契約，亦無礙分管契約之成立。而楊麗玉既於
    69年間始登記為系爭建物3樓之所有權人，斯時系爭建物5樓
    增建部分已為許俊智占有使用中，故楊麗玉就系爭建物之分
    管約定即由取得最高層樓之區分所有權人單獨管理占有使用
    5樓增建部分乙節，應屬明知或可得而知。退步言之，系爭
    建物3、4樓原為許俊智所有，許俊智將3樓部分另作木質隔
    牆、縮小面積單獨售予楊麗玉，其餘部分仍保留自己所有，
    並住居於系爭建物4樓，直至92年1月27日出售予訴外人潘麗
    安時始遷離該址。楊麗玉明知系爭建物之建築結構與使用方
    式，而仍願意購買，且實際居住其中，並與許俊智比鄰而居
    長達23年，其間楊麗玉從無爭執，亦無訴訟糾紛紀錄，歷經
    多年完全未為反對表示，則依此長時間容忍許俊智占有並專
    用系爭建物5樓增建部分而未予干涉之客觀事實，自可推斷
    楊麗玉就5樓增建部分確有合意由4樓之所有權人專用使用之
    默示分管約定。至原告鮑銘璞於97年2月1日購買系爭建物2
    樓時，亦應知悉或可得而知系爭建物存有5樓增建部分，自
    應受上開分管契約之拘束。綜上，原告就系爭分管約定即「
    系爭建物5樓增建部分由系爭建物4樓之所有權人單獨管理使
    用頂樓平台而專用」，均為明知或可得而知；而應受上開分
    管契約之拘束，故原告提起本件訴訟，請求被告拆除頂樓增
    建並返還原告及全體共有人，均無理由。並聲明：(一)原告之
    訴駁回；(二)如受不利判決，願供擔保，請准免為假執行宣告
    。
三、兩造不爭執之事項：
（一）門牌號碼臺北市○○○路133巷37號2樓及3樓之房屋分別
      係原告楊麗玉及鮑銘璞所有，4樓房屋為被告所有，1樓房
      屋登記為許哖所有。其中楊麗玉係在69年8月22日因買賣
      原因在69年10月16日登記為所有權人、鮑銘璞係在97年2
      月1日以買賣原因在97年3月13日登記為所有權人。被告則
      係在95年5月29日以買賣原因在95年6月14日登記為所有權
      人。
（二）現頂樓增建部分係由被告出租予他人使用中。
四、兩造之爭點及論述：
    原告主張被告占有系爭建物頂樓平台，無正當權源等語，為
    被告所否認，並以前揭情詞置辯。則本件應予審酌之主要爭
    點厥為：(一)原告得否請求被告拆除系爭違建，並將頂樓返還
    予原告及其他全體共有人？被告有無占有使用系爭頂樓平台
    之合法權源？(二)系爭建物之分管契約是否違反強制規定而無
    效？現就本件之爭點，析述如后：
（一）原告得否請求被告拆除系爭違建，並將頂樓返還予原告及
      其他全體共有人？被告有無占有使用系爭頂樓平台之合法
      權源？
      按共有人與其他共有人訂立共有物分管之特約後，將其應
      有部分讓與第三人時，除該受讓人不知有分管契約，亦無
      可得而知之情形外，仍應受讓與人所訂分管契約之拘束，
      用維法律秩序之安定，並免善意受讓人受不測之損害。（
      最高法院93年度台上字第863號判決意旨）。次按，共有
      人與其他共有人訂立共有物分管之特約後，將其應有部分
      讓與第三人時，除該受讓人不知有分管契約，亦無可得而
      知之情形外，仍應受讓與人所訂分管契約之拘束，此有最
      高法院93年度台上字第863號判決可資參照。又共有物分
      管契約，不以共有人明示之意思表示為限，共有人默示之
      意思表示，亦包括在內。惟所謂默示之意思表示，係指依
      共有人之舉動或其他情事，足以間接推知其效果意思者而
      言。例如：區分所有建築物之出賣人，保留共有部分之專
      用權，分別附隨於專有部分出賣時，他區分所有人明知有
      此情形而買受，縱未明白約定，應視為保留專用權之默示
      承認。又如共有人間實際上劃定使用範圍，對占有管領之
      部分予以容忍，對於他共有人之使用、收益未予干涉，已
      歷有年所，即非不得認有默示分管契約之存在。（最高法
      院87年度台上字第1359號、83年度台上字第1377號以及80
      年度台上字第1104號判決可資參照）。復按，共有物分管
      之約定，不以訂立書面為要件，倘共有人間實際上劃定使
      用範圍，對各自占有管領之部分，互相容忍，對於他共有
      人使用、收益，各自占有之土地，未予干涉，已歷有年所
      ，即非不得認有默示分管契約之存在（參照最高法院83年
      度台上字第1377號判決意旨）。被告既辯稱其係依據分管
      契約故有權使用系爭建物頂樓平台部分，自應由被告就此
      部分有利於己之事實舉證證明之。經查：
    1.依據被告向行政院農業委員會林務局農林航空測量所申請
      68年10月23日航攝圖所示，系爭建物頂樓平台部分明顯可
      見存有架有屋頂之增建部分，亦即頂樓平台部分，並非無
      任何增建之狀態（見本院卷第178頁）。相較於臺北市建
      築管理處（下稱北市建管處）056建（中山）（中一）000
      8號建造執照（056使0976號使用執照）卷內所附之「竣工
      圖」、「設計圖」相互比對，該現場照片與前開圖說圖示
      繪製之內容並不相符，顯見，系爭頂樓平台增建部分，至
      遲應於68年10月23日即已存在。原告雖主張系爭頂樓平台
      在91年間並無任何5樓增建物存在，但至93年間方可見有
      該違章建築物，並提出91年、93年之航攝圖為證（見本院
      卷第226、227頁）。查，依原告所提出前開航攝圖確實與
      被告所提出68年間之航攝圖明顯有異，然原告自承訴外人
      吳國輝加蓋5樓、有增建6樓部分，經檢舉後，吳國輝欲徵
      得楊麗玉同意其增建，但為楊麗玉所拒。復經臺北市建築
      管理處違建處理科將所建之6樓部分拆除，但5樓部分則以
      「舊違建」未拆除等語。而系爭頂樓平台之5樓既經臺北
      市建築管理處違建處理科認定為舊違建。顯見，系爭頂樓
      平台早已存在有該違建。至於兩造所提出之不同時間之航
      攝圖，雖就系爭建物頂樓出現不同之狀況，或因頂樓使用
      增建範圍有異，包括5樓部分是否全部增建完畢，另外有
      無增建6樓部分及所使用之屋頂結構，均會影響航攝圖顯
      示之影像，故實難因原告所提出之91年、93年之航攝圖與
      被告所提出之68年10月23日航攝圖，認定系爭建物頂樓平
      台於91間並無任何5樓增建築物存在。
    2.關於系爭頂樓平台空間使用之約定情形，業據證人許俊智
      於原審到庭具結證稱：「整棟房屋是我媽媽為起造人，都
      是我們兄弟、父母一起住。起造之後，分別登記如下：一
      樓是我媽媽，二樓是我弟弟，三樓是我二哥，四樓及增建
      部分是我。（問：何時增建？）建造完之後大約二、三年
      增建的。（問：當初增建部分是何人使用？）是我在使用
      ，名義上雖不是我持有，但是68年我結婚時，我父親把四
      樓之所有權狀及印鑑交給我，之前是由我父親幫我保管。
      （問：出售之前增建部分有無改變？）增建部分一直在。
      我現在住一樓。其他樓層部分，二樓是在84年間我弟弟出
      售給陳先生，陳先生夫妻是屬於殘障人士；三樓部分於69
      年7月間，我長子出生時，當時我二哥去美國唸書拿到綠
      卡，決定把三樓賣給原告楊麗玉，原告是在70年左右搬進
      來。四樓、五樓是我在使用，我單獨持有鑰匙，其他樓層
      都沒有在使用，因為要到頂樓的部分都要經過客廳、房間
      才能到達。」等語（見本院100年4月13日言詞辯論筆錄，
      本院卷第150頁背面、第151頁）。證人所述核與北市建管
      處056建（中山）（中一）0008號建造執照（056使0976
      號使用執照）卷宗資料暨系爭建物1至4樓門牌編釘資料及
      異動索引相符（見本院卷第24至30頁），自應認許俊智之
      證述應為可採。況衡諸常情，當同棟區分所有建築物之所
      有權人彼此間具有血緣關係或為熟識之人，如取得最高層
      樓之區分所有權人欲單獨管理使用頂樓平台，除有特殊情
      形外，他區分所有權人應無不同意之理。系爭建物原始之
      區分所有權人均為許俊智之家人，全體家庭成員均同意由
      當初分配取得4樓所有權之許俊智單獨占有使用原應屬全
      體區分所有權人共有之系爭建物頂樓平台部分，自應認已
      頂樓平台成立分管契約，約定得由4樓所有權人專用。
    3.另系爭建物之現狀，係為一層一戶之鋼筋水泥建築，其中
      1至4樓部分均有辦理登記，5樓部分為未經保存登記之增
      建，而其樓梯之建構方式，係從1樓部分得以直線方式一
      直上升至3樓，但上至4樓部分則須經迴轉後，方得由3樓
      上至4樓，5樓部分則亦需再由4樓部分迴轉後方得前往之
      ，此經本院於99年8月6日至現場勘驗並製有勘驗筆錄在卷
      可稽（見本院卷第68頁），並有被告提出現場照片附卷可
      參（見本院卷第179至188頁）。依據系爭建物之構造可知
      ，如3樓部分無退讓部分室內空間作為通往4樓之樓梯空間
      時，則3樓以下之住戶並無法進入4樓，亦即3樓與4樓為同
      一戶之室內空間，而以室內梯方式，方得由3樓通至4樓。
      至於頂樓之出入方式亦設計僅得經由設置在4樓之室內樓
      梯進出，而無其他外樓梯得自由進出頂樓，且該通往頂樓
      之室內樓梯係屬4樓所有權人專有部分，並在權狀所有權
      範圍內，應僅得由被告獨立排他使用，且在構造上亦能與
      系爭1至3樓建物部分區別。是系爭建物於建造之始即已在
      構造上與使用上區隔成各自獨立之1樓、2樓、3樓（含4樓
      及5樓增建部分）。準此，系爭建物在建築結構上，共用
      樓梯部分僅到達3樓，並無其他共用樓梯得通達5樓增建部
      分，5樓增建部分須由設置於4樓內由4樓住戶專用之樓梯
      獨立進出，應可推認系爭建物全體共有人自始即有約定5
      樓增建部分由4樓所有權人專用使用權之默示合意，而成
      立分管契約，系爭建物既業經分管約定，系爭建物4樓所
      有權人即被告，對5樓增建部份自具有專用使用權。
    4.系爭建物原先既均由許哖、許俊智一家人所使用，僅需在
      空間使用上達到可得區分之情事即可，許俊智於57年7月1
      0日即登記為系爭建物4樓之所有權人，嗣於68年間因結婚
      成家或其父親財產分配，其父乃將系爭建物4樓及5樓增建
      部分之權限分歸許俊智所有，並獲全體家族成員同意，渠
      等雖未就此簽訂書面之分管契約，亦無礙分管契約之成立
      。楊麗玉既於69年間登記為系爭建物3樓之所有權人，斯
      時系爭建物5樓增建部分已為許俊智占有使用中，一般人
      依通常檢查即可得知，則於楊麗玉取得系爭建物3樓之際
      或之後，就系爭建物5樓增建部分之存在暨其占有使用狀
      況，應可輕易察知，尤以樓梯間已設置鐵門，未經同意開
      啟無從進入，故楊麗玉就系爭建物之分管約定即由取得最
      高層樓之區分所有權人單獨管理占有使用5樓增建部分乙
      節，應屬明知。又縱其非明知，惟通常就系爭建物週遭現
      況及5樓增建部分之占有使用情形，亦屬可得而知。從而
      ，系爭建物5樓增建部分，係經原始取分所有權人同意而
      由許俊智專用，則該5樓增建部分既由許俊智占有使用且
      顯而易見，楊麗玉自其他區分所有權人受讓系爭建物3樓
      之際或之後，對於上開分管契約關係之存在實已知悉，即
      便非明知，亦有可得而知之情形，自應受分管契約之拘束
      。
    5.原告鮑銘璞於97年2月1日購買系爭建物2樓時，系爭建物
      頂樓平台之建物早已存在，而購屋本屬生活中之大事，對
      於所欲購買之不動產現狀、週遭環境，自應仔細觀察而深
      入研究，鮑銘璞稱其對於5樓增建部分占有管理使用之現
      狀毫不知情，實與常情有違。則鮑銘璞就上開分管約定縱
      主張非明知云云，對於系爭建物5樓增建部分由系爭建物
      4樓所有權人專用之分管約定之存在，通常亦有可得而知
      之情形，自應受上開分管契約之拘束。
    6.綜上所述，原告二人就系爭分管約定即「系爭建物5樓增
      建部分由系爭建物4樓之所有權人單獨管理使用頂樓平台
      而專用」，均為明知或可得而知；楊麗玉更因歷經數十年
      而未為反對表示，亦應認已默示同意該分管約定；鮑銘璞
      係於被告95年6月14日買受系爭建物4樓並占有使用5樓增
      建部分後，始於97年間購買並登記為系爭建物2樓之所有
      權人。是原告二人均應受上開分管契約之拘束，原告主張
      均無理由。
（二）關於系爭建物之分管契約是否無效部分：
      次按，「原審所認定系爭大樓全體所有人已就附圖所示Ａ
      、Ｂ、Ｃ、Ｄ（之法定空地）及其違建物全部，暨附圖所
      示Ｅ（之樓梯間）及其樓板全部，締結分管契約，合意由
      一樓所有人管理使用等事實，如屬實在，即見侯顏金蘭對
      上述各該部分，有其專用權，其他共有人應同受分管契約
      之拘束，而不得再本於區分所有權，請求排除侯顏金蘭之
      專用權。縱侯顏金蘭之使用行為，不符建管法令，然該法
      令如僅屬取締規定，而非效力規定，似仍屬行政問題。能
      否以此即謂該私法上所訂之分管契約為無效？非無疑義。
      」，亦有最高法院99年度台上字第1667號判決意旨可供參
      照。原告雖另以：縱認被告有權使用系爭建物頂樓平台，
      被告仍應本於系爭建物頂樓平台之性質、構造使用之，且
      不得違背系爭建物頂樓平台之使用目的，始為合法。被告
      於系爭建物頂樓平台加蓋建築物，顯已違反公寓大廈管理
      條例、都市計畫法、區域計畫法及建築法令之規定，屬違
      章建築，自不在協議分管使用範圍，且因違反上開法律規
      定，依民法第71條規定，分管契約亦屬無效云云。然查，
      系爭建物有無增建、何時增建，乃事實認定問題，與建築
      法規規定頂樓不得增建無關，亦與該建築行政規範是否屬
      強制規定之性質無涉。至於系爭建物5樓增建部分是否係
      違建，亦獲屬新或舊違建，均乃建管單位行政上之權限，
      與是否有權占有管理使用之私權爭執復無相涉，更不因此
      影響私法上所訂分管契約之效力。從而，原告雖主張建築
      法規規定頂樓不得違建，此為強制規定，當事人如有約定
      但約定仍屬無效云云，洵無可採。
五、綜上所述，被告辯稱依據分管契約約定系爭建物頂樓平台約
    定由4樓所有權人專用，故其有權使用系爭建物頂樓平台為
    可採。從而，原告主張被告無權占用系爭建物頂樓平台，且
    分管協議違反法律強制規定均不足採，故原告主張依民法第
    767條及第821條規定，請求被告應將系爭違章建物拆除，並
    將占用之頂樓平台騰空返還原告及全體公同共有人，即屬無
    據，應予駁回。又原告受敗訴判決，其假執行之聲請即失所
    依據，應併予駁回。
六、因本件事證已臻明確，兩造其餘主張陳述及所提之證據，經
    本院斟酌後，認與判決結果不生影響，均毋庸再予論述，附
    此敘明。
七、訴訟費用負擔之依據：民事訴訟法第78條、第85條第1項。
中    華    民    國   100    年    5     月    30    日
                  民事第七庭    法  官  黃柄縉
以上正本係照原本作成
如對本判決上訴，須於判決送達後20日內向本院提出上訴狀
中    華    民    國   100    年    5     月    30    日
                                書記官  洪仕萱